【裁判字號】    98,訴,231
【裁判日期】    980728
【裁判案由】    拆屋還地
【裁判全文】
臺灣臺南地方法院民事判決               98年度訴字第231號
原      告    甲○○
被      告    乙○○
兼訴訟代理人  丙○○
上列當事人間請求拆屋還地事件，經本院於民國98年7月14日言
詞辯論終結，判決如下：
    主      文
被告丙○○應將坐落台南市○○區○○段三小段66-7地號土地上
如附圖所示編號A部分、面積1平方公尺之招牌，編號B部分、面
積3點5平方公尺之屋簷拆除，並將前開土地交還原告及其他全體
共有人。
被告丙○○應給付原告新台幣壹萬柒仟陸佰貳拾貳元，及自民國
98年3月4日起至清償日止，按週年利率百分之5計算之利息。
原告其餘之訴駁回。
訴訟費用由被告丙○○負擔20分之17，餘由原告負擔。
    事實及理由
一、按訴狀送達後，原告不得將原訴變更或追加他訴。但請求之
    基礎事實同一者，不在此限。民事訴訟法第255條第1項第2
    款定有明文。所謂請求之基礎事實同一，係指變更或追加之
    訴與原訴之主要爭點有其共同性，各請求利益之主張在社會
    生活上可認為同一或關連，而就原請求之訴訟及證據資料，
    於審理繼續進行在相當程度範圍內具有同一性或一體性，得
    期待於後請求之審理予以利用，俾原訴及追加之訴在同一程
    序得加以解決，避免重複審理，進而為統一解決紛爭者，即
    屬之。經查：本件原告原起訴請求(一)被告丙○○應將坐落台
    南市○○區○○段三小段66-7地號土地（下稱系爭土地）上
    如附圖所示紅線部分約4.5平方公尺增建屋簷、水泥牆及招
    牌建物拆除，並將該占用土地回復原狀返還原告及其他共有
    人全體。(二)被告丙○○應給付原告新台幣（下同）134,262
    元，及自起訴狀繕本送達翌日起至清償日止，按週年利率百
    分之5計算之利息。嗣於訴狀送達後，追加被告乙○○，並
    請求被告乙○○應將系爭土地上如原證三號相片紅線部分所
    示招牌拆除，並將該占用土地回復原狀返還原告及其他共有
    人全體。依原告請求之主張及目的非無關連性，且其追加之
    訴亦得援用原訴之訴訟資料及證據，一併請求法院審理，則
    原告提起之原訴及追加之訴之基礎事實確有其關連性、同一
    性，而證據資料之利用上亦有一體性，依訴訟經濟之原則，
    自宜利用同一訴訟程序審理之，藉以一次解決本件之紛爭。
    從而，原告所為訴之追加，揆諸前揭規定，並無不合，自應
    准許，合先敘明。
二、原告起訴主張：
(一)、坐落台南市○○區○○段三小段66-7地號之系爭土地，為原
    告與其他共有人所共有，原告應有部分160分之70。而原告
    所有系爭土地南側與被告丙○○所有坐落台南市○○區○○
    段三小段65地號土地相臨。詎被告丙○○竟將增建之房屋屋
    簷、水泥牆及招牌侵入或無權占用原告所有系爭土地，占用
    位置如地籍圖標示紅線部分，約4.5平方公尺面積，臺灣臺
    南地方法院檢察署不起訴處分書曾委請台南地政事務所測量
    ，確認屋簷侵入原告所有系爭土地有4.5平方公尺，惟不起
    訴處分雖又記載牆壁未占用原告之土地，但原告認為該測量
    參考點有誤，實有複測必要。另被告最近又增設招牌，亦侵
    入原告之土地，併有測量拆除之必要。
(二)、否認招牌不是被告乙○○的。被告丙○○將其房屋借給被告
    乙○○使用，詎被告乙○○為營業攬客，竟將如卷附照片所
    示『招牌』伸入原告共有之系爭土地，被告乙○○應將系爭
    土地上如卷附相片紅線部分所示招牌拆除，並將該占用土地
    回復原狀返還原告及其他共有人全體。
(三)、按無法律上原因而受利益致他人受損害者，應返還其利益，
    民法179條前段定有明文規定。而無權占有他人之土地，可
    能獲得相當於租金利益，亦有最高法院61年台上字第1695號
    判例意旨可供參照。再按城市地方房屋之租金，以不超過土
    地及其建築物申報總價年息百分之10為限。第97條、第99條
    及第101條之規定於租用基地建築房屋均準用之。土地所有
    權人依本法所申報之地價為法定地價。土地法第97條所謂土
    地及建築物之總價額，土地價額依法定地價，建築物價額依
    該管直轄市或縣（市）地政機關估定之價額，土地法第97條
    第1項、第105條、第148條、土地法施行法第25條分別定有
    明文。本件系爭土地之申報地價每平方公尺59,672元，且面
    臨和平街及西門路，交通便利、車流繁忙，故原告請求依土
    地申報總價額年息百分之10計算相當於租金之不當得利，尚
    稱相當，爰計算從起訴往前起算5年相當於租金之不當得利
    ，即被告丙○○應給付原告134,262元（計算式：59672×4.
    5×10 %×5=134262）。
(四)、對於臺南市臺南地政事務所民國98年5月21日臺南地所測字
    第0980008343號函附複丈成果圖（即附圖）測量結果所載占
    用面積沒有意見，但地政人員並沒有到現場作測量。原告於
    98年7月14日言詞辯論期日提出之照片是被告丙○○對原告
    提出之另外一件訴訟案件，被告丙○○說原告私設電錶掛在
    被告丙○○之牆壁上，但實際上電錶並不是原告設置的，從
    照片上有水管穿越牆壁可以證明此與原告無關等情。
(五)、並聲明：求為判決：
  1.被告丙○○應將坐落台南市○○區○○段三小段66-7地號土
    地上如附圖所示紅線部分約4.5平方公尺增建屋簷、水泥牆
    及招牌建物拆除，並將該占用土地回復原狀返還原告及其他
    共有人全體。
  2.被告丙○○應給付原告134,262元，及自起訴狀繕本送達翌日
    起至清償日止，按週年利率百分之5計算之利息。
  3.被告乙○○應將坐落台南市○○區○○段三小段66-7號土地
    上如原證三號相片紅線部分所示招牌拆除，並將該占用土地
    回復原狀返還原告及其他共有人全體。
三、被告丙○○、乙○○則以：
(一)、原告不得追加乙○○為共同被告：依民事訴訟法第255條第1
    項現定，訴狀送達後，原告不得將原訴變更或追加他訴，惟
    同項第5款例外規定，僅於該訴訟標的對於數人必須合一確
    定時，可追加其原非當事人之人為當事人。本件訴訟係給付
    之訴，該訴訟標的並非對於數人必須合一確定，並且系爭房
    屋之所有權人暨占有人係被告丙○○，因此原告不得追加乙
    ○○為共同被告。
(二)、原告不得請求被告拆除牆壁：另案臺灣臺南地方法院檢察署
    受理98年度偵字第1344號竊佔案件時，曾會同台南地政事務
    所前往系爭土地實地測量，認定被告西門路2段273號房屋之
    水泥牆壁，並無占用原告之系爭土地，經檢察官處分不起訴
    確定在案，況系爭房屋已建築五十餘年，磚造原貌未變，並
    無越占原告土地。原告雖空口否認，徒謂此部分之測量有誤
    ，但迄今無法舉證以實其說。因此，原告請求被告拆除牆壁
    交還土地，顯無理由。
(三)、原告不得請求被告拆除屋簷及招牌：
  1.被告丙○○主張：屋簷部分是鐵片，而且是為了遮雨，屋簷
    部分原告也有使用到。招牌十幾年前就已經有了，店是被告
    丙○○開的，被告丙○○是負責人，被告丙○○僱用弟媳乙
    ○○當員工，因為原招牌已經爛了，所以被告丙○○叫被告
    乙○○去做新招牌。
  2.原告主張被告增建之屋簷侵入原告之系爭土地有4.5平方公
    尺，招牌侵入原告之土地，併有請求測量拆除之必要等語，
    無非以土地所有權之範圍，及於土地之上下，為其論據。惟
    原告之系爭土地南側與被告臨界處，業經政府為公益開設和
    平街道路，此事實不僅經本院於98年4月24日實地勘驗及有
    現場照片可證，亦為原告於98年2月25日起訴狀所自認，系
    爭土地係為公共交通道路，原告應受土地法第14條等規定之
    私有地地權限制，因此原告土地所有權行使有利益之範圍，
    已受法令限制，依民法第773條規定，被告之屋簷及招牌，
    無礙原告所有權之行使，不得排除之。從而，原告土地所有
    權行使有利益之範圍已相對退縮至和平街之北邊，且依90年
    1月17日總統令修正公布之道路交通管理處罰條例第82條等
    之規定，因基於公益，原告系爭土地所有權之行使，受法令
    限制，歸政府管理。原告雖是土地所有權人，但系爭土地所
    有權，因受法令限制，其行使已無利益，依法不得為本件之
    請求。原告之訴，不具備受判決之實益（權利保護之利益）
    ，依民事訴訟法第249條第1項第6款，原告起訴欠缺訴訟要
    件，依法應受裁判駁回，不得請求被告拆除屋簷、招牌交還
    土地。
  3.退萬步言，設原告土地所有權未受法令限制，其行使之範圍
    及於土地之上下，但兩造土地相臨，被告增建屋簷及招牌，
    非一刻可成，縱有越界，相鄰之原告必定知情，而不即提出
    異議，依民法第796條規定，原告不得請求拆除該等建物，
    並且被告增建之屋簷超過15年，原告之請求權已罹於時效而
    消滅，亦不得請求拆除屋簷及招牌。
(四)、原告不得請求被告給付不當得利：原告誤引民法第179條前
    段之規定，稱被告越界之屋簷4.5平方公尺，「可能」獲得
    相當於租金之不當得利。但不當得利之成立，須具備下列要
    件：(1)須被告一方受利益。(2)須原告一方受損害。(3)須利益
    與損害間有因果關係。(4)須無法律上之原因。而被告之屋簷
    係懸掛於空中，並非直立於基地，無從作為租賃之標的物，
    被告既無法出租屋簷而受利益，原告亦無致受損害。詎被告
    誤引土地法第97、99、101條房屋租金，準用同法第102條租
    用基地建築房屋之規定，主張被告「可能」得到相當於租金
    之不當得利等語，純屬臆測之詞，已有荒謬，依法不得請求
    不當得利。原告復未依照民事訴訟法第277條之規定，就主
    張被告如何出租屋簷受到利益，以及原告如何受損害之事實
    ，舉證以圓其說。況被告增建屋簷已超過15年，原告關於返
    還不當得利之15年請求權已因時效完成而消滅，原告請求給
    付不當得利，實無理由。綜上所述，原告之訴，顯無理由等
    語，資為抗辯。
(五)、並聲明：求為判決：駁回原告之訴。
四、得心證之理由：
(一)、原告主張系爭土地為原告與訴外人所共有，原告應有部分為
    160分之70之事實，業據提出土地登記謄本為證，且為被告
    所不爭執，堪信為真實。
(二)、原告又主張被告丙○○增建之房屋屋簷、水泥牆及招牌，被
    告乙○○設置如原證三號相片紅線部分所示招牌，無權占用
    原告所有之系爭土地等情，然為被告所否認，並以前揭情詞
    置辯；經查：
  1.門牌號碼台南市○○區○○路二段273號房屋（下稱系爭房
    屋）為被告丙○○所有，目前作為經營洪芋頭擔仔麵之用，
    其於二樓外牆處設有屋簷及招牌等物，其中招牌占有系爭土
    地面積1平方公尺，屋簷占有系爭土地面積3.5平方公尺，業
    經本院囑託台南市台南地政事務所派員會同至現場測量，製
    有98年4月24日勘驗筆錄及台南市台南地政事務所98年5月21
    日台南地所測字第0980008343號函附土地複丈成果圖（如附
    圖所示）在卷足憑，且有照片及台南市稅務局98年4月8日南
    市稅房字第09800200240號函附房屋稅籍資料附卷可稽，堪
    予採認。至原告主張地政人員未至現場實施測量云云，應有
    誤會。
  2.次依台南市台南地政事務所測量結果，被告丙○○之系爭房
    屋水泥牆並未占有原告所有之系爭土地，是以原告主張被告
    丙○○之系爭房屋水泥牆占有系爭土地云云，尚乏所據，不
    足憑採。
  3.原告又主張被告乙○○設置如原證三號相片紅線部分所示招
    牌占有原告所有之系爭土地云云，然經被告抗辯：系爭房屋
    係被告丙○○作為經營洪芋頭擔仔麵之用，招牌是被告丙○
    ○請被告乙○○設置等語，並提出財政部台灣省南區國稅局
    台南市分局營業稅查定課徵核定稅額繳款書及營業登記資料
    公示查詢（負責人：丙○○）為證。審諸系爭房屋為被告丙
    ○○所有，且設於該址之營利事業登記負責人亦為被告丙○
    ○，則被告辯稱：被告乙○○係受被告丙○○所託，始於被
    告丙○○負責經營之洪芋頭擔仔麵代為設置上開招牌等語，
    應屬實在。因之，上開招牌之所有人應為被告丙○○，而非
    被告乙○○。被告乙○○既非上開招牌之所有人，自無處分
    權能，則原告請求被告乙○○應將系爭土地上如原證三號相
    片紅線部分所示招牌拆除，並將該占用土地回復原狀返還原
    告及其他共有人全體，即非有據。
(三)、又被告辯稱：系爭土地業經政府為公益開設和平街道路，應
    歸政府管理，且應受土地法第14條等規定之私有地地權限制
    ，因此原告土地所有權行使有利益之範圍，已受法令限制，
    依民法第773條規定，被告丙○○之屋簷及招牌，無礙原告
    所有權之行使，不得排除之云云；惟查：按土地所有權，除
    法令有限制外，於其行使有利益之範圍內及於土地之上下，
    如他人之干涉無礙其所有權之行使者，不得排除之，民法第
    773條有明文規定。本件縱認原告之系爭土地因供公眾通行
    已成道路，在公法上有公用地役關係存在，使其所有權之行
    使受有限制，惟該土地既未經徵收，仍為私人保留，是其所
    有權之行使，應僅受不得違反供公眾通行之目的及不許擅自
    圍堵已成之道路或變更作建築基地之限制而已。除此之外，
    原告就系爭土地仍保有其所有權能，對於無權占有其土地者
    ，仍得行使民法第767條之物上請求權，請求無權占有者返
    還土地。而土地所有權於其行使有利益之範圍內，既及於土
    地之上下，則被告抗辯：被告丙○○之屋簷及招牌，無礙原
    告所有權之行使，不得排除之云云，自難謂當。
(四)、被告雖再辯稱：兩造土地相臨，被告丙○○增建屋簷及招牌
    ，非一刻可成，縱有越界，相鄰之原告必定知情，而不即提
    出異議，依民法第796條規定，原告不得請求拆除該等建物
    云云；然查：按土地所有人建築房屋逾越疆界者，鄰地所有
    人如知其越界而不即提出異議，不得請求移去或變更其建築
    物，固為民法第796條所明定。惟主張鄰地所有人知其越界
    而不即提出異議者，應就此項事實負舉證責任。又該法文所
    定鄰地所有人之忍受義務，係為土地所有人所建房屋之整體
    有一部分逾越疆界，若予拆除，勢將損及全部建築物之經濟
    價值而設。倘土地所有人於所建房屋整體之外，越界加建，
    則鄰地所有人請求拆除，原無礙於原建房屋之整體，自無該
    條規定之適用（最高法院67年台上字第800號判例足資參照
    ）。本件被告丙○○所有系爭房屋之屋簷及招牌等物，係於
    所建房屋整體外之加建，並非原建房屋之整體，是其越界部
    分，要無民法第796條規定之適用。被告執此抗辯原告不得
    請求拆除云云，即非有據。被告雖又謂：被告丙○○增建之
    屋簷超過15年，原告之請求權已罹於時效而消滅，不得請求
    拆除云云；惟查，已登記不動產所有人之回復請求權，並無
    民法第125條消滅時效規定之適用（大法官會議釋字第107號
    解釋參照）。因之，被告前揭辯詞，亦非可採。
(五)、按各共有人，按其應有部分，對於共有物之全部，有使用收
    益之權。所有人對於無權占有或侵奪其所有物者，得請求返
    還之。對於妨害其所有權者，得請求除去之。各共有人對於
    第三人，得就共有物之全部為本於所有權之請求。但回復共
    有物之請求，僅得為共有人全體之利益為之。民法第818 條
    、第767條及第821條分別定有明文。綜上所述，被告丙○○
    所有系爭房屋之招牌占有系爭土地面積1平方公尺，屋簷占
    有系爭土地面積3.5平方公尺，而被告丙○○既未舉證證明
    其有何占有系爭土地之正當權源，自屬無權占有。從而，原
    告依民法第767條及第821條規定，本於所有權之作用，請求
    被告應將系爭土地上如附圖所示編號A部分、面積1平方公尺
    之招牌，編號B部分、面積3.5平方公尺之屋簷拆除，並將前
    開土地交還原告及其他全體共有人，為有理由，應予准許。
    又上開招牌、屋簷設置在系爭土地之上方，將之拆除即足達
    回復原狀之效果，應無贅為請求將該占用土地回復原狀之必
    要。至原告請求被告丙○○應將系爭土地上增建之水泥牆拆
    除，並將該占用土地回復原狀返還原告及其他共有人全體，
    及被告乙○○應將系爭土地上如原證三號相片紅線部分所示
    招牌拆除，並將該占用土地回復原狀返還原告及其他共有人
    全體，委非有據，不應准許。
(六)、次按無法律上之原因而受利益，致他人受損害者，應返還其
    利益。民法第179條前段定有明文。依不當得利之法則請求
    返還不當得利，其得請求返還之範圍，應以對方所受之利益
    為度，非以請求人所受損害若干為準（最高法院72年度台上
    字第4012號判決參照）。而無權占有他人之土地，可能獲得
    相當於租金之利益，為社會通常之觀念（最高法院61年台上
    字第1695號判例參照）。又按租用基地建築房屋，租金以不
    超過土地申報總價額年息百分之十為限，土地法第105條準
    用第97條定有明文。而此百分之十之限制，乃指基地租金之
    最高限額而言，並非謂必須照申報地價額百分之十計算（最
    高法院46年台上字第855號判例參照）。經查：
  1.本件被告丙○○無權占用系爭土地，在系爭土地之上方設置
    招牌、搭建屋簷，應得類推適用前揭規定計算被告丙○○可
    能獲得相當於租金之利益。本院審酌系爭土地目前現況鋪設
    連鎖磚，作為通路使用，鄰近西門路二段與民權路交岔口，
    該通路編定為和平街，可供行人、車輛通行，附近商業繁榮
    ，而依系爭土地使用現況，鄰近交通、工商業繁榮程度、生
    活機能及社區發展之情狀，及被告丙○○無權占有系爭土地
    之範圍，係在系爭土地之上方，尚不影響系爭土地地面及地
    下之利用等情，有照片及本院98年4月24日勘驗筆錄在卷可
    按，因認計算被告丙○○可能獲得相當於租金之不當得利，
    應依系爭土地申報地價按年息百分之3計算較為適當。準此
    ，系爭土地自93年1月起之申報地價為每平方公尺69,352元
    ，自96年1月起之申報地價為每平方公尺59,672元，有地價
    公務用謄本附卷可稽，則原告請求自起訴前5年內，按系爭
    土地申報地價每平方公尺59,672元計算相當於租金之不當得
    利，並未逾法之所許，自應准許。從而，被告丙○○所有之
    屋簷、招牌無權占有系爭土地之面積合計為4.5平方公尺，
    按年息百分之3計算被告丙○○起訴前五年內（起訴日98年2
    月25日）獲得相當於租金利益之不當得利為40,279元（計算
    式：59672〈申報地價〉×4.5〈占用面積〉×3%×5〈年數
    〉=40279，元以下四捨五入，下同）。又原告就系爭土地之
    應有部分為160分之70，則原告請求被告丙○○返還原告不
    當得利17,622元（計算式：40279×70/160＝17622），即屬
    正當，應予准許。至逾此數額之請求，尚非有據。
  2.又被告雖抗辯：被告丙○○增建屋簷已超過15年，原告關於
    返還不當得利之15年請求權已因時效完成而消滅云云；但查
    ：按租金之請求權因五年間不行使而消滅，民法第126條有
    明文規定。是以無法律上之原因，而獲得相當於租金之利益
    ，致他人受損害時，如該他人之返還利益請求權，已逾租金
    短期消滅時效之期間，對於相當於已罹於消滅時效之租金之
    利益，固不得依不當得利之法則，請求返還。惟就未逾租金
    短期消滅時效期間之不當得利返還請求權，自無不許之理。
    本件原告訴請被告丙○○返還相當於租金之不當得利，係自
    起訴起算前5年內之不當得利，並未罹於五年之消滅時效期
    間。是故，被告丙○○援引時效抗辯，難謂可採。
(七)、綜上所述，原告依民法第767條及第821條規定，本於所有權
    之作用，請求被告丙○○應將坐落台南市○○區○○段三小
    段66-7地號土地上如附圖所示編號A部分、面積1平方公尺之
    招牌，編號B部分、面積3.5平方公尺之屋簷拆除，並將前開
    土地交還原告及其他全體共有人；又依不當得利之法律關係
    ，請求被告丙○○應給付原告17,622元，及自起訴狀繕本送
    達翌日即98年3月4日起至清償日止，按週年利率百分之5計
    算之利息；均為有理由，應予准許。至逾此所為之請求，為
    無理由，應予駁回。
(八)、本件判決基礎已臻明確，兩造其餘攻擊、防禦方法與舉證，
    經審核結果並不能動搖判決基礎，或與本件事實認定無涉，
    爰不一一贅述，附此敘明。
五、結論：原告之訴為一部有理由，一部無理由，依民事訴訟法
    第78條、第79條、第85條第1項但書，判決如主文。
中    華    民    國    98    年    7     月    28    日
                  民事第三庭    法  官  張季芬
以上正本係照原本作成。
如對本判決上訴，須於判決送達後20日內向本院提出上訴狀。
中    華    民    國    98    年    7     月    28    日
                                書記官  顏惠華


司法院資訊處製作；財團法人民間司法改革基金會備份。
